【裁判字號】    98,聲判,25
【裁判日期】    981130
【裁判案由】    交付審判
【裁判全文】
臺灣嘉義地方法院刑事裁定              98年度聲判字第25號
聲  請  人
即  告訴人  乙○○
代  理  人  唐淑民律師
            蕭道隆律師
            李國禎律師
被      告  甲○○
            丙○○
            丁○○
上列聲請人因告訴被告等侵占案件，不服臺灣高等法院臺南分院
檢察署檢察長駁回再議之處分（九十八年度上聲議字第一○九一
號），聲請交付審判，本院裁定如下：
    主  文
聲請駁回。
    理  由
一、按告訴人不服上級法院檢察署檢察長或檢察總長認再議為無
    理由而駁回之處分者，得於接受處分書後十日內委任律師提
    出理由狀，向該管第一審法院聲請交付審判；而法院認交付
    審判之聲請不合法或無理由者，應駁回之，刑事訴訟法第二
    百五十八條之一第一項、第二百五十八條之三第二項前段分
    別定有明文。而刑事訴訟法第二百五十八條之一所謂前條之
    駁回處分，係指第二百五十八條之駁回處分，即告訴人對檢
    察官所為之不起訴處分與緩起訴處分聲請再議，經上級檢察
    署檢察長認再議為無理由而以處分書駁回者而言。至於告發
    人聲請再議等再議不合法之情形，目前檢察實務均係以公函
    通知再議不合法之意旨，並無製作處分書，並不屬於第二百
    五十八條之駁回處分，不得對之提起交付審判。再從貫徹刑
    事訴訟法採行彈劾主義（控訴主義）之精神而言，臺灣高等
    法院檢察署檢察長既未曾就原不起訴處分是否適法為審酌，
    審判機關即不應過分侵越訴追機關之權限，而產生由審判機
    關輕易開啟審判程序之現象。又按告訴人，係指已實行告訴
    之告訴權人，即得聲請再議之告訴人而言，此與同法第二百
    五十六條第一項前段所稱之告訴人應為同一之解釋（司法院
    二十五年院字第一五七六號解釋參照）。刑事訴訟法第三百
    十一條所定得提起自訴之被害人，係指因犯罪而直接被害者
    而言。依法組織之公司被人侵害，雖股東之利益亦受影響，
    但直接受損害者究為公司，當以該公司為直接被害人（最高
    法院二十五年上字第一三○五號判例參照）。又非犯罪之直
    接被害人，不得提起告訴，所為向偵查機關之陳述，核屬告
    發性質，而非告訴，對於不起訴處分即不得聲請再議，不得
    聲請再議之人，所為再議之聲請為不合法，原不起訴處分，
    並不因此而阻止其確定（最高法院二十五上字第一一一○號
    、三十一年上字第九八一號、五十八年臺上字第二五七六號
    判例參照）。從而，非告訴人而向法院聲請交付審判者，其
    聲請程序自不合法。
二、次按民國九十一年二月八日修正公布之刑事訴訟法第二百五
    十八條之一規定告訴人得向法院聲請交付審判，係此次修正
    刑事訴訟法新增對於「檢察官不起訴或緩起訴裁量權」制衡
    之一種外部監督機制，此時，法院僅就檢察官所為不起訴或
    緩起訴之處分是否正確加以審查，以防止檢察機關濫權，依
    此立法精神，法院就聲請交付審判案件之審查，所謂「得為
    必要之調查」，其調查證據之範圍，自應以偵查中曾顯現之
    證據為限，不可就告訴人新提之證據再為調查，亦不可蒐集
    偵查卷以外之證據；而同次修正之刑事訴訟法第二百六十條
    對於不起訴處分已確定或緩起訴處分期滿未經撤銷者得再行
    起訴之規定，其立法理由說明，本條所謂不起訴處分已確定
    者，係包括「聲請法院交付審判復經駁回者」之情形在內，
    則法院就聲請交付審判案件之審查，所謂「得為必要之調查
    」，其調查證據範圍，自更應以偵查中曾顯現之證據為限，
    即法院於審查交付審判之聲請有無理由時，應僅以審酌告訴
    人所指摘不利被告之事證未經檢察機關詳為調查或斟酌，或
    不起訴處分書所載理由違背經驗法則、論理法則及證據法則
    為限，方符交付審判制度之立法意旨，應不得就告訴人新提
    出之證據再為調查，亦不可蒐集偵查卷以外之證據，否則，
    將與刑事訴訟法第二百六十條之再行起訴規定，混淆不清。
三、本件聲請人即告訴人乙○○告訴意旨略以：被告甲○○係雲
    嘉廣播股份有限公司（下稱雲嘉廣播公司）之負責人；被告
    丙○○係雲嘉廣播公司之副總經理兼業務部經理；被告丁○○則係雲嘉廣播公司之管理部主任兼主辦會計；而告訴人先
    前係擔任雲嘉廣播公司之台長並為該公司之股東。(一)被告甲○○、丙○○共同意圖為自己不法之所有，於民國九十六年
    九月三十日起至九十七年十一月二十四日止，巧立名目將雲
    嘉廣播公司員工福利金挪為己用，虧空上開員工福利金帳戶
    ，而違背雲嘉廣播公司所委託之任務，致生損害於告訴人。
    (二)被告甲○○、丙○○及丁○○共同意圖為自己不法之所有
    ，由被告甲○○指示被告丙○○、丁○○，於九十七年七月
    二十三日某時許，未經雲嘉廣播公司股東決議，竟擅自至位
    於嘉義市○○路七八四號之京城商業銀行（原臺南區中小企
    業銀行）興業分行，將雲嘉廣播公司存放於該銀行之新臺幣
    （下同）二百萬元之定存逕行解約挪用，並將上開二百萬元
    存入財團法人青少年友愛教育事務基金會（下稱友愛基金會
    ）於第一商業銀行新西分行之帳戶內，而違背雲嘉廣播公司
    所委託之任務，致生損害於告訴人。因認被告甲○○、丙○○、及丁○○均涉有刑法侵占及背信等罪嫌。
四、本件聲請交付審判意旨則以：(一)雲嘉廣播公司員工福利互助
    委員會是公司內部硬性規定之正式組織，所有員工不得拒絕
    參加，且參加人員每月按其本俸額提撥千分之五為福利金，
    採強制扣款，故員工福利金為全體員工所共有，而依雲嘉廣
    播公司員工福利互助委員會組織章程規定，須將員工福利金
    存入專款帳戶，縱使公司內部在尚未推舉出新的福利互助委
    員會主委前，決定先將員工福利金存入雲嘉廣播公司董事長
    即被告甲○○個人帳戶內保管，被告甲○○亦應知避免將員
    工福利金與私人支出混雜使用，以免啟人疑竇。故被告丙○○於九十六年十二月十日將員工福利金三十四萬二千三百八
    十四元自前主委李坤霖帳戶內領出後，故意曲解雲嘉廣播公
    司於九十六年十二月七日決議內容，未另行開立被告甲○○
    之獨立帳戶，卻擅自將該員工福利金存入甲○○個人之京城
    商業銀行興業分行帳戶，明顯具有易持有為所有之不法意圖
    。(二)被告甲○○、丙○○及丁○○擅自挪用雲嘉廣播公司定
    存金二百萬元匯入友愛基金會帳戶，事先並未知會各董事，
    有告訴人提出之雲嘉廣播公司會議紀錄可證，該次會議紀錄
    僅記載友愛基金會運作停擺甚久，如何恢復正常運作，會議
    內容並未論及要將雲嘉廣播公司之二百萬元定存金匯入友愛
    基金會帳戶使用，在場董事只知決議保留友愛基金會，但不
    知要從雲嘉廣播公司撥款二百萬元至友愛基金會，如此違背
    雲嘉廣播公司利益，侵害雲嘉廣播公司董事、股東之權益，
    擅將二百萬元定存金轉作友愛基金會之母金，顯已構成背信
    ，告訴人既身為雲嘉廣播公司股東，被告甲○○、丙○○及
    丁○○此舉亦侵害告訴人權益。原處分書認定被告甲○○、
    丙○○及丁○○無侵占及背信犯行，顯然於法不合，為此聲
    請交付審判等語。
五、程序部分：
  (一)本件聲請人即告訴人乙○○以被告甲○○、丙○○及丁○○
    犯侵占及背信罪嫌，向臺灣嘉義地方法院檢察署檢察官提出
    告訴，經該檢察署檢察官於九十八年九月十二日以九十八年
    度偵字第五五一五號為不起訴處分後，聲請人不服，聲請再
    議，經臺灣高等法院臺南分院檢察署檢察長認聲請人指訴被
    告甲○○、丙○○挪用雲嘉廣播公司員工福利金部分再議為
    無理由，於九十八年十月十二日以九十八年度上聲議字第一
    ○九一號處分書駁回再議之聲請，另認聲請人指訴被告甲○○、丙○○及丁○○自雲嘉廣播公司撥款二百萬元至友愛基
    金會部分，因聲請人非犯罪之直接被害人，其陳訴應屬告發
    性質，而非告訴，自不得聲請再議，而以九十八年十月十四
    日檢信字第○九八○○○○五九八號函通知聲請人再議之聲
    請為不合法。
  (二)就被告甲○○、丙○○挪用雲嘉廣播公司員工福利金部分，
    聲請人於九十八年十月十五日收受該駁回再議處分書，並於
    九十八年十月二十三日委任律師提出理由狀，向本院聲請交
    付審判等情，有臺灣嘉義地方法院檢察署檢察官九十八年度
    偵字第五五一五號不起訴處分書、臺灣高等法院臺南分院檢
    察署九十八年度上聲議字第一○九一號處分書在卷可參，並
    經本院調取臺灣嘉義地方法院檢察署九十八年度偵字第五五
    一五號全案卷證審閱無訛。是此部分聲請交付審判未逾上開
    法定十日期間，應屬適法。
  (三)至被告甲○○、丙○○及丁○○自雲嘉廣播公司撥款二百萬
    元至友愛基金會部分，臺灣高等法院臺南分院檢察署檢察長
    並未曾就原不起訴處分是否適法為審酌，且以公函通知聲請
    人該罪所侵害者乃雲嘉廣播公司，聲請人並非犯罪之直接被
    害人，聲請人所為陳訴係屬告發性質，而非告訴，對於原不
    起訴處分，自不得聲請再議，故聲請人就此部分具狀聲請再
    議，經核為不合法等語，並無製作處分書，故不屬於第二百
    五十八條之駁回處分，聲請人自不得就此部分提起交付審判
    ，則聲請人此部分之聲請為不合法，應予駁回。
六、實體部分（被告甲○○、丙○○挪用雲嘉廣播公司員工福利
    金部分）：聲請交付審判意旨雖執前詞指摘上開不起訴處分
    及駁回再議之處分認事用法違誤，且調查未盡云云，惟查：
    雲嘉廣播公司之員工福利金原存放於員工福利互助委員會前
    主委李坤霖所有之京城商業銀行興業分行帳號000000
    000000號帳戶內，因李坤霖已於九十六年九月三十日
    離職，而於九十六年十二月七日經雲嘉廣播公司內部決議，
    於九十六年十二月十日將三十四萬二千三百八十四元之員工
    福利金暫時存放於被告甲○○之京城商業銀行興業分行帳號
    000000000000號帳戶內，後於九十七年十一月
    二十四日由被告甲○○新開立彰化商業銀行東嘉義分行帳號
    00000000000000號帳戶，作為雲嘉廣播公司
    之員工福利金專戶，並於同日將所餘員工福利金三十一萬六
    千四百八十一元（該福利金於九十六年十二月十日時結存三
    十四萬二千三百八十四元，迄九十七年十一月十四日止，共
    收入員工福利金三萬四千零九十七元，扣除餐會、尾牙獎金
    、中秋節禮金、端午節禮金共支出六萬元，故九十七年十一
    月二十四日尚結存員工福利金三十一萬六千四百八十一元）
    等情，業據被告甲○○、丙○○於偵查中供述明確，並有李
    坤霖之上揭京城商業銀行興業分行帳戶存摺封面、內頁影本
    （見第一八九號偵查卷第三二至三九頁）及客戶存提紀錄單
    （見第一八九號偵查卷第一○八頁）、被告甲○○之上揭京
    城商業銀行興業分行帳戶存摺封面、內頁影本（見第一八九
    號偵查卷第一三○至一三四頁）及客戶存提紀錄單（見第一
    八九號偵查卷第一○六、一○七頁）、被告甲○○之上揭彰
    化商業銀行東嘉義分行帳戶存摺封面及內頁影本（見第一八
    九號偵查卷第四○、四一頁）、雲嘉廣播公司員工福利金明
    細表（見第一八九號偵查卷第四四頁）、簽呈暨部門聯絡單
    （見第一八九號偵查卷第三八七頁）及會議紀錄（見第一八
    九號偵查卷第三八九、三九○頁）在卷可稽。又雲嘉廣播公
    司自九十六年九月三十日至九十七年十一月二十四日期間內
    之支出及存入，亦有相關支出發票、單據及簽呈暨部門聯絡
    單等在卷可參（見第一八九號偵查卷第四六至五八頁）。況
    雲嘉廣播公司於九十六年十二月七日既曾決議將原存放於李
    坤霖上揭京城商業銀行興業分行帳戶內之員工福利金暫時存
    放於被告甲○○之帳戶，而該次決議內容並未提及須存入被
    告甲○○之獨立新設帳戶，則被告甲○○、丙○○依該次決
    議內容將員工福利金存入被告甲○○上開已開立之京城商業
    銀行興業分行帳戶內，即難謂有何侵占及背信之不法所有意
    圖。而被告甲○○、丙○○於九十六年十二月十日將雲嘉廣
    播公司之員工福利金轉匯入被告甲○○之上開京城商業銀行
    興業分行帳戶內，縱有將雲嘉廣播公司之員工福利金與被告
    甲○○之私人款項混雜使用，然在被告甲○○於九十七年十
    一月二十四日將三十一萬六千四百八十一元之員工福利金另
    存放於上揭員工福利金專戶內前，雲嘉廣播公司員工福利金
    之支出均有聲請人批准之上開雲嘉廣播公司簽呈暨部門聯絡
    單、支出發票、單據可證，未有何巧立名目擅自挪用雲嘉廣
    播公司之員工福利金之情事，亦難認被告甲○○、丙○○有
    何亦持有為所有之不法意圖。再證人即雲嘉廣播公司先前之
    員工李坤霖、陳恆毅、江明珠、蘇昱蓁均於偵查中證稱：不
    清楚於九十六年九月三十日起至九十七年十一月二十四日期
    間，雲嘉廣播公司之員工福利金有無遭非法挪用情形等語，
    自難認被告甲○○、丙○○有何侵占及背信犯行。
七、綜上所述，聲請人所指被告甲○○、丙○○及丁○○自雲嘉
    廣播公司撥款二百萬元至友愛基金會部分，臺灣高等法院臺
    南分院檢察署檢察長並未就此部分製作處分書，故不屬於第
    二百五十八條之駁回處分，是聲請人自不得就此部分提起交
    付審判，聲請人此部分之聲請為不合法，應予駁回：至於聲
    請人所指被告甲○○、丙○○挪用雲嘉廣播公司員工福利金
    部分，原不起訴處分書及駁回再議處分書已就並無積極證據
    足資認定被告涉犯聲請人所指訴之上開罪嫌，於理由內依憑
    卷內資料，詳加指駁，逐一說明認定之依據，核與經驗法則
    、論理法則及證據法則無違，聲請人徒憑己見，猶執前詞指
    摘原不起訴與再議處分違法而聲請交付審判，難謂其聲請有
    理由，應予駁回。
據上論斷，依刑事訴訟法第二百五十八條之三第二項前段，裁定
如主文。
中    華    民    國    98    年    11    月    30    日
                  刑事第三庭    審判長法  官  陳仁智
                                      法  官  陳蒨儀
                                      法  官  鄭雅文
上列正本證明與原本無異。
本裁定不得抗告。
中    華    民    國    98    年    11    月    30    日
                                      書記官  蘇姵容


司法院資訊處製作；財團法人民間司法改革基金會備份。
